臺灣高雄地方法院刑事判決　　　　　　 100年度易字第1335號
公　訴　人　臺灣高雄地方法院檢察署檢察官
被　　　告　曾宏榮
　　　　　　曾明智
上列被告因傷害案件，經檢察官提起公訴（99年度偵字第32980
號），本院判決如下：
    主  文
曾宏榮共同犯傷害罪，處有期徒刑肆月，如易科罰金，以新臺幣
壹仟元折算壹日。
曾明智共同犯傷害罪，處有期徒刑陸月，如易科罰金，以新臺幣
壹仟元折算壹日。
曾宏榮、曾明智其餘被訴部分無罪。
    事  實
一、曾宏榮、曾明智為父子，曾梅英為曾宏榮之妹。緣曾宏榮於
    民國96年間，經曾梅英聯繫，而將小妹曾美英所繼承之河川
    地登記予其子曾明信，惟之後並未將該河川地登記返還予曾
    美英或補償曾美英，99年8 月23日上午10時35分許，曾梅英
    與曾美英乃為與曾宏榮商談上開河川地之事，同赴曾宏榮位
    於原高雄縣杉林鄉月眉村（已改制為高雄市杉林區月眉里，
    下同）清水路路西巷15之1 號之住處。曾美英及曾梅英進入
    曾宏榮住處時，即表示欲商討土地之事，惟曾宏榮僅答以「
    我吃飽等著你們去告」、「盡量去告」，此時曾宏榮之妻曾
    張松蘭在一旁插話，曾梅英、曾美英即對曾張松蘭表示「沒
    有妳張家的事，是我們曾家的事」，曾宏榮聞言大怒，竟基
    於傷害之犯意，徒手毆打曾梅英，曾明智亦從房間衝出，基
    於與曾宏榮共同傷害曾梅英之犯意聯絡，由曾明智抓住曾梅
    英之頸部將曾梅英按壓在地，曾宏榮則在一旁旁觀，造成曾
    梅英雙眼及頸部挫傷併瘀傷、左肩挫傷、背部擦傷、右肘腫
    脹等傷害。
二、案經被害人曾梅英訴由高雄縣政府警察局旗山分局（已改制
    為高雄市政府警察局旗山分局）報告臺灣高雄地方法院檢察
    署檢察官偵查起訴。
    理  由
壹、程序部分
    本判決所引用之證據資料（詳後引用之各項證據），其中係
    屬傳聞證據部分，縱無刑事訴訟法第159 條之1 至第159 條
    之4 或其他規定之傳聞證據例外情形，亦因被告及檢察官均
    未於言詞辯論終結前，就證據能力聲明異議，依刑事訴訟法
    第159 條之5 第2 項規定，視為同意作為證據使用；本院審
    酌卷內並無事證顯示各該陳述之作成時、地與週遭環境，有
    何致令陳述內容虛偽、偏頗之狀況後，亦認為適當，依刑事
    訴訟法第159 條之5 之規定，為傳聞法則之例外，應有證據
    能力。
貳、實體部分
一、有罪部分
 (一) 訊據被告曾宏榮、曾明智均矢口否認有何傷害犯行，被告曾
    宏榮辯稱：當日曾梅英與曾美英到伊家，一進來就跟伊要錢
    ，伊質問曾梅英、曾美英是否要搶劫，曾梅英、曾美英就很
    緊張，衝出伊家客廳時撞到鋁門才受傷云云；被告曾明智則
    辯稱：伊當日聽到很大的吵鬧聲才衝入客廳看，當時曾梅英
    、曾美英與伊父親爭吵並對伊父親拳腳相向，伊只是阻止曾
    梅英、曾美英傷害伊父親，曾梅英撞到鋁門後伊有要去攙扶
    ，反而被曾梅英抓住下體，所以在情急之下有抓住曾梅英的
    脖子，但是沒有用力抓，不致於造成曾梅英受傷云云。經查
    ：
  1.被告曾宏榮、曾明智為父子，曾梅英與曾美英為被告曾宏榮
    之妹，曾梅英、曾美英曾於99年8 月23日上午10時35分許，
    共同前往被告曾宏榮位於原高雄縣杉林鄉○○村○○路路西
    巷15之1 號之住處，欲商談本登記為曾美英所有之土地登記
    予被告曾宏榮之子曾明信，是否應歸還土地及補償之事，曾
    梅英於99年8 月23日下午4 時24分許至高雄榮民總醫院求診
    ，經診斷受有雙眼及頸部挫傷併瘀傷、左肩挫傷、背部擦傷
    疼痛、右肘腫脹等傷害等情，有高雄榮民總醫院受理家庭暴
    力事件驗傷診斷書（偵卷第21頁）可資為證，並為被告曾宏
    榮、曾明智所坦認（院一卷第25頁），上開事實應堪認定。
  2.曾梅英所受上開傷勢，確係為被告曾宏榮、曾明智傷害所造
    成乙節，業據證人曾梅英於本院證稱：99年8 月23日大約10
    點35分，我跟妹妹到被告家中，我妹妹問曾宏榮錢什麼時候
    還，曾宏榮激我們，叫我們去法院告，... 曾張松蘭叫我妹
    妹出去，我就說這件事不關妳的事，我們講完不到幾秒，曾
    宏榮就站起來用手重捶我的臉，我的眼鏡掉下去，趕緊要拿
    手機求救，結果曾宏榮就把我的手機打掉，曾明智從房間出
    來，從我的背後推我的頭，我就倒在地上，一直被他推撞，
    我一直在地上爬著，被曾明智拖到鋁門的地方，紗門也倒了
    ，曾明智就掐我脖子，又用兩隻手一直打我的頭等語明確（
    院二卷第38、39頁），並與證人曾美英於本院結證稱：曾梅
    英被曾宏榮用手捶她的頭，用手往曾梅英臉上打，她的眼鏡
    就掉在地上，後來曾梅英要拿手機報警時，手機也曾宏榮拍
    掉，... 曾明智用曾梅英的頭去撞紗門，把紗門用到脫軌，
    曾明智拖我和我姊姊到客廳外以後，還用手抓曾梅英的頭去
    撞地上，並用手把曾梅英的脖子掐起來，曾宏榮不但沒有勸
    架，還鼓勵他兒子打死曾梅英等語相符（院二卷第44、45頁
    ）。而證人曾梅英、曾美英前述衝突之情節，亦與曾梅英所
    提出之錄音譯文中，錄音時間2 分14秒時，曾美英詢問：「
    哥哥那筆錢什麼時候還我？」，2 時28秒時被告曾宏榮稱：
    「等你們去告，要告，告贏就是你們的，... 我吃飽等著你
    們去告... 你們盡量去告，我等你們去告」，2 分54秒時，
    曾張松蘭出聲，曾梅英、曾美英向曾張松蘭稱「沒有你的事
    」、「沒有你們張家的事，是我們曾家的事」，被告曾宏榮
    稱「你在講什麼」，之後即有雙方發生肢體衝突之聲音等內
    容相符（偵卷第43、44頁）。就雙方開始肢體衝突之原因，
    被告曾宏榮亦自承：曾梅英、曾美英一進來我家，小妹妹就
    說錢拿來，我生氣是1 名妹妹罵我太太，說姓張的沒有資格
    講話，我當然一把火等語（院二卷第54頁），與證人曾梅英
    所述若合符節，足稽證人曾梅英所述屬實。是曾梅英所受傷
    勢，確係因其與曾美英對曾張松蘭稱「沒有你的事」，致被
    告曾宏榮盛怒下，被告曾宏榮、曾明智傷害所致。
  3.被告曾宏榮、曾明智雖辯稱曾梅英係自行撞倒紗門才受傷，
    並於偵查中提出照片1 紙為證（偵卷第63頁），惟曾梅英所
    受傷勢分布於雙眼、頸部、左肩、背部、右肘等處，縱當日
    發生爭執時，曾梅英有碰撞紗門之情形，亦不可能於單次撞
    倒紗門之過程中，造成前揭至少6 處之傷勢。況依曾梅英提
    出之錄音譯文，該處之紗門係在錄音開始3 分22秒時倒下，
    惟在3 分4 秒時，即已有發生肢體衝突之聲音；3 分12秒時
    ，已有曾梅英遭毆打之聲音，益徵在紗門倒落之前，曾梅英
    已遭攻擊，被告曾明智所辯該落地紗門係曾梅英自己用頭部
    、手部撞門云云，除與常情不符，更悖於上開錄音內容，被
    告2 人所辯顯非事實。
  4.被告曾宏榮另辯稱：當時以為曾梅英與曾美英要搶劫，才出
    言質問曾梅英、曾美英云云，然據證人曾張松蘭證稱：那天
    是她們姊妹下來，進來我家裡，曾美英一坐下去就說3 聲錢
    拿來，曾梅英跟哥哥在談話，我就說「姊妹有什麼話好好的
    講」，曾梅英就用手指我，說我姓張的人沒有資格講話等語
    （院二卷第48頁），曾張松蘭起初並非參與曾宏榮、曾梅英
    與曾美英間談話之人，僅在一旁觀察，亦可知悉被告曾宏榮
    、曾梅英與曾美英所商談之事為可以平心靜氣溝通之事，如
    曾梅英、曾美英進入被告曾宏榮住處時，確有表現出欲搶劫
    之行為，曾張松蘭豈有可能尚建議雙方好好溝通？反之，如
    旁觀之曾張松蘭亦可知悉曾梅英、曾美英前來之目的，被告
    曾宏榮為實際與曾梅英、曾美英對話之人，更無可能誤會渠
    等係要搶劫。再者，曾梅英、曾美英甫進入被告曾宏榮住處
    ，曾美英即詢問被告曾宏榮何時要還錢，被告曾宏榮反問：
    「什麼你的錢？」，又表示「等你們去告，告贏就是你們的
    ，我吃飽等著你們去告」，此有曾梅英提出之錄音譯文可證
    （偵卷第43、44頁），足證被告曾宏榮與曾梅英、曾美英對
    話之初，即明確知悉曾梅英、曾美英前來之目的，更不可能
    誤會曾梅英或曾美英有欲搶劫之行為，被告曾宏榮此部分所
    述，洵屬臨訟卸責之詞，不足採信。
  5.被告曾明智復以其所為僅係制止曾梅英、曾美英傷害其父親
    等語置辯，惟證人曾張松蘭已於本院證稱：曾梅英用手指我
    ，說我姓張的人沒資格講話，這句話傷到我跟我先生，我先
    生一時受不了，就爬起來要給他一巴掌，我就趕緊抱著我先
    生的腳，他要走動，我被我先生拖來拖去，我抱著他的目的
    是不要他們打架（院二卷第48、49頁），以曾張松蘭為被告
    曾宏榮之配偶，其所言應無偏頗曾梅英、曾美英而誣陷被告
    曾宏榮或曾明智之可能，曾張松蘭不惜抱住被告曾宏榮腳部
    、任被告曾宏榮將之拖行於地面，足見發生衝突之初，攻擊
    對方者應為被告曾宏榮，如曾梅英、曾美英已在傷害被告曾
    宏榮，曾張松蘭抱住被告曾宏榮，反而使曾梅英、曾美英更
    易於攻擊被告曾宏榮，將加劇被告曾宏榮受傷之情形，曾張
    松蘭抱住被告曾宏榮、妨礙其行走之目的，顯在阻止被告曾
    宏榮攻擊曾梅英或曾美英。而證人曾張松蘭復稱：我兒子聽
    到聲音從房間出來，我兒子要把姑姑擋住，那時候我抱著我
    先生，我被拖來拖去也沒有辦法看到什麼（院二卷第49頁）
    ，是被告曾明智進入客廳之際，曾張松蘭仍為制止被告曾宏
    榮傷害曾梅英、曾美英，而抱住被告曾宏榮之腳部，此種情
    形下，被告曾明智絕無可能係因目擊被告曾宏榮正受曾梅英
    、曾美英攻擊，方基於防衛而制止曾梅英等人，被告曾明智
    所辯係曾梅英、曾美英傷害被告曾宏榮云云顯與事實矛盾，
    無從信實。
  6.關於被告曾明智辯稱：係因曾梅英捏伊的下體，伊在情急之
    下才壓曾梅英之脖子一事，就被告曾明智與曾梅英發生肢體
    衝突之過程，證人曾梅英係證稱：「曾宏榮站起來用手重捶
    我的臉，... 曾明智就從房間出來，從我背後推我的頭，我
    就倒在地上，一直被他推撞、一直拖，我就一直在地上爬著
    ，我就被曾明智拖到鋁門的地方，紗門也倒了，我就被拖到
    鋁門外的騎樓，曾明智就掐我的脖子，然後我用左手要掐他
    小腿，希望他能夠放掉我，結果失敗，後來我又趕緊用手揮
    他，我起來以後，曾明智就用兩隻手一直打我的頭，並抓我
    胸部，我就一直擋，當時很混亂，最後我翻身起來，他也自
    動就停手了」等語（院二卷第39頁），證人曾美英亦證稱：
    曾明智將我與曾梅英用推的，用曾梅英的頭去撞紗門，推到
    門外就把曾梅英的頭抓起來，推到地上，並用手掐脖子（院
    二卷第44、45頁），足認曾梅英是時處於受被告曾明智壓制
    及攻擊之狀況，縱曾梅英於受被告曾明智壓制或攻擊中，曾
    抓被告曾明智下體，應亦屬對於現在不法侵害之防衛，自難
    以此為有利被告曾明智之認定。
  7.綜上所述，被告曾宏榮、曾明智傷害曾梅英之犯行均堪認定
    ，應依法論罪科刑。至被告曾宏榮雖稱除曾梅英、曾美英外
    ，當日尚有5 人在其住處外為曾梅英、曾美英把風云云，惟
    依本院調查證據後認定之事實，曾梅英或曾美英當日並無為
    何需要他人把風之行為，且被告2 人是否有傷害曾梅英之事
    實，亦與被告住處外是否尚有5 人在外無關，此部分既與待
    證事實無涉，應認無調查之必要；被告曾宏榮另質疑發生爭
    執之時間為當日上午10時35分，證人曾煥英住處距離有200
    公尺，卻證稱亦係在當日上午10時35分目擊爭執，查不同人
    對於時間之認定或記憶可能有所誤差，200 公尺之距離並非
    甚遠，難以認證人曾煥英所述有何瑕疵，況因證人曾煥英並
    未目睹爭執之始末，本院未以證人曾煥英所述為認定事實之
    證據，自無從以此部分之證據為何有利被告之認定，均附此
    敘明。
 (二) 按家庭暴力者，謂家庭成員間實施身體或精神上不法侵害之
    行為；又家庭暴力罪者，謂家庭成員間故意實施家庭暴力行
    為而成立其他法律所規定之犯罪，家庭暴力防治法第2 條第
    1 款、第2 款定有明文。本件被告曾宏榮與告訴人曾梅英為
    兄妹，屬二親等旁系血親；被告曾明智與告訴人曾梅英為姑
    姪，屬三親等旁系血親，渠等間有家庭暴力防治法第3 條第
    4 款所稱家庭成員關係。核被告曾宏榮、曾明智所為，均係
    犯刑法第277 條第1 項傷害罪。其前揭所犯亦構成家庭暴力
    防治法第2 條第2 款規定之家庭暴力罪，惟因該法就此並無
    罰則規定，僅依刑法傷害罪之規定予以論科。被告曾宏榮、
    曾明智於上開時、地所為數次毆打曾梅英之行為，係侵害同
    一之法益，各行為之獨立性極為薄弱，依一般社會健全觀念
    ，在時間差距上，難以強行分開，在刑法評價上，以視為數
    個舉動之接續施行，合為包括之一行為予以評價，較為合理
    ，為接續犯。被告曾宏榮傷害曾梅英後，被告曾明智隨即又
    毆打曾梅英，被告曾宏榮在一旁旁觀而並未制止，足認被告
    曾宏榮、曾明智就其所為，有犯意聯絡及行為分擔，應論以
    共同正犯。
 (三) 爰審酌被告曾宏榮、被告曾明智與曾梅英為旁系血親，不思
    理性溝通，竟以暴力相向，足認其控制情緒之能力不佳，行
    為亦屬不當，被告2 人始終否認犯行，反指控係被害人曾梅
    英前來搶劫，亦未賠償被害人曾梅英分文或向被害人道歉，
    並考量其造成被害人曾梅英受傷之情形，及被告之智識程度
    、經濟狀況（院二卷第57頁）、被告2 人之分工情形等一切
    情狀，分別量處如主文所示之刑，並斟酌其犯罪情狀，諭知
    易科罰金之折算標準。
二、無罪部分
 (一) 公訴意旨另以：被告曾宏榮、曾明智基於傷害告訴人曾美英
    之犯意聯絡，於99年8 月23日上午10時35分許，曾美英與曾
    梅英至被告曾宏榮之住處商談土地登記之事宜，雙方一言不
    合，由被告曾明智動手用力將曾美英推出屋外，被告曾宏榮
    以鞋子丟擲曾美英，經曾美英閃避而未擲中，造成曾美英受
    有頸部後側壓痛之傷害，因認被告曾宏榮、曾明智涉有刑法
    第277 條第1 項傷害罪嫌。
 (二) 按犯罪事實應依證據認定之，無證據不得認定犯罪事實；不
    能證明被告犯罪者，應諭知無罪之判決，刑事訴訟法第154
    條第2 項、第301 條第1 項分別定有明文。次按告訴人之告
    訴，係以使被告受刑事訴追為目的，是其陳述是否與事實相
    符，仍應調查其他證據以資審認，此有最高法院52年台上字
    第1300號判例意旨參照。而現行刑事訴訟法並無禁止被害人
    於公訴程序為證人之規定，自應認被害人在公訴程序中具有
    證人適格（即證人能力），然被害人與一般證人不同，其與
    被告處於絕對相反之立場，其陳述之目的，在使被告受刑事
    訴追處罰，內容未必完全真實，證明力自較一般證人之陳述
    薄弱。故被害人縱立於證人地位而為指證及陳述，且其指證
    、陳述無瑕疵可指，仍不得作為有罪判決之唯一依據，應調
    查其他證據以察其是否與事實相符，亦即仍須有補強證據以
    擔保其指證、陳述之真實性，始得採為斷罪之依據（最高法
    院94年度台上字第3326號判決意旨參考）。又刑法第277 條
    傷害罪之成立，須行為人不法破壞他人之身體生理組織或健
    康狀態，以使之發生不良變化，而異於正常情狀。倘不能證
    明被害人之身體生理組織或健康狀態，因行為人之傷害行為
    ，而發生不良之變化，異於正常情狀，即不得以該罪相繩。
 (三) 公訴意旨認被告曾宏榮、曾明智對曾美英犯傷害罪，係認渠
    等造成曾美英頸部後側壓痛之傷害。惟此部分除證人即告訴
    人曾美英於警詢中稱：我鼻梁有受傷（偵卷第12頁），並於
    本院審理中證稱：「（問：你那天除了酸痛，有無流血、瘀
    血？）只有肌肉酸痛」等語（院二卷第47頁）外，僅有曾美
    英所提臺北市立聯合醫院陽明院區受理家庭暴力事件驗傷診
    斷書及照片可參。而就驗傷診斷書之內容觀之，曾美英於99
    年8 月25日上午6 時5 分至臺北市立聯合醫院陽明院區驗傷
    ，診斷書之受害人主訴內容係記載「頸部後側壓痛」，檢查
    結果則記載「頸部後側壓痛」、「無明顯外傷」，驗傷解析
    圖上亦註明「壓痛，無明顯外傷」，是上開檢查結果應係根
    據曾美英之主訴而記載，此診斷證明書之內容，自不適宜作
    為曾美英指述之補強證據。就曾美英於本院準備程序時提供
    其受傷後之照片（院一卷第34頁），該照片係曾美英臉部之
    照片，並未見曾美英有何明顯傷勢，亦未能證明曾美英確實
    受有頸部後側壓痛或鼻梁部位有何傷勢。本院為求慎重，另
    詢問證人即當日到場處理之員警謝偉勝，證人謝偉勝亦證稱
    ：好像是叫曾美英的那位女子，一直跟我說她的頭非常痛，
    我就問她是否需要馬上叫救護車，她說不用，她要自行就醫
    ，沒有注意到她身上有無傷口或是肉眼明顯可見之傷勢等語
    （院二卷第36頁）。依上開證據，曾美英之身體生理組織或
    健康狀態，是否已因傷害之行為而發生不良之變化，或有何
    異於正常之情狀，尚屬不能證明。
 (四) 綜上所述，檢察官所舉之證據不足以證明被告曾宏榮、曾明
    智確有傷害曾美英之犯行。此外，復查無其他積極證據足資
    認定被告曾宏榮、曾明智確有檢察官所指之傷害曾美英之犯
    行。而檢察官認此部分如構成犯罪，與前開傷害曾梅英部分
    應屬數罪併罰（院二卷第58頁），是既不能證明被告2 人此
    部分之犯罪，揆諸前開法條之規定，依法自應為被告2 人此
    部分無罪之諭知。
據上論斷，應依刑事訴訟法第299 條第1 項前段、第301 條，刑
法第277 條第1 項、第28條、第41條第1 項前段，刑法施行法第
1 條之1 第1 項、第2 項前段，判決如主文。
本案經檢察官吳美齡到庭執行職務
中    華    民    國   100    年    10    月    26    日
                  刑事第二十庭  法  官  蔡書瑜
以上正本證明與原本無異。
如不服本判決應於收受送達後10日內向本院提出上訴書狀，並應
敘述具體理由；如未敘述上訴理由者，應於上訴期間屆滿後20日
內向本院補提理由書（均須按他造當事人之人數附繕本）「切勿
逕送上級法院」。
中    華    民    國   100    年    10    月    26    日
                                 書記官  林玉珊
附錄：論罪法條
中華民國刑法第277條第1項
傷害人之身體或健康者，處3 年以下有期徒刑、拘役或1 千元以
下罰金。